【裁判字號】    97,消債更,1409
【裁判日期】    971224
【裁判案由】    更生事件
【裁判全文】
臺灣板橋地方法院民事裁定          97年度消債更字第1409號
聲  請  人  甲○○
代  理  人  林文凱律師
上列當事人因消費者債務清理事件聲請更生，本院裁定如下：
    主  文
聲請駁回。
聲請費用由聲請人負擔。
    理  由
一、按「聲請更生或清算不合程式或不備其他要件者，法院應以
    裁定駁回之，但其情形可以補正者，法院應定期間先命補正
    」，消費者債務清理條例（以簡稱本條例）第8 條著有明文
    可參。而依本條例第46條規定「更生之聲請有下列情形之一
    者，應駁回之：一、債務人曾依本條例或破產法之規定而受
    刑之宣告；二、債務人曾經法院認可和解、更生或調協，因
    可歸責於己之事由，致未履行其條件；三、債務人經法院通
    知，無正當理由而不到場，或到場而不為真實之陳述，或拒
    絕提出關係文件或為財產變動狀況之報告」；且「債務人與
    金融機構協商成立者，不得聲請更生或清算。但因不可歸責
    於己之事由，致履行顯有重大困難者，不在此限」、「本條
    例施行前，債務人依金融主管機關協調成立之中華民國銀行
    公會會員辦理消費金融案件無擔保債務協商機制與金融機構
    成立之協商，準用前項之規定」，復為本條例第151 條第5
    項、第6 項所分別定有明文。
二、本件債務人向本院聲請更生，核其主張略以：伊因其有不能
    清償債務情事，前於民國95年間已依金融主管機關協調成立
    之中華民國銀行公會會員辦理消費金融案件無擔保債務協商
    機制，與最大債權機構台新國際商業銀行（下稱台新銀行）
    達成協商，其協議還款金額為每月新臺幣（下同）20,525元
    （80期，3.88% ），然因景氣不佳，每月收入由協商成立時
    之一萬餘元驟降至8,000 元，又97年7 月間，分擔家計之聲
    請人子因感情因素離家致家庭負擔加重，聲請人每月收入扣
    除必要生活費用後，已無法依原協商條件履行，此係非可歸
    責於己之事由所致。故請求裁定准予更生云云。
三、經查：聲請人既自承於本件更生聲請前，曾依金融主管機關
    協調成立之中華民國銀行公會會員辦理消費金融案件無擔保
    債務協商機制等情，業據聲請人提出財團法人聯合徵信中心
    當事人綜合信用報告（以下簡稱聯徵中心信用報告）中關於
    是否曾參與銀行公會債務協商欄註記「Ｙ」（是）可知（本
    院卷第10頁）。因此本件聲請人聲請更生，依上開說明，自
    須符合「不可歸責於己之事由致履行顯有重大困難」之要件
    ，方屬適法。乃聲請人雖主張伊協商時收入一萬餘元降至
    8,000 元，且其子於97年7 月間離家，故聲請人每月收入扣
    除必要生活費用5,713 元後，已無法繳納協商應付金額云云
    。但查：
  (一)查聲請人雖指稱其係以每月還款金額20,525元（80期，利率
    3. 88％）與金融機構在95年間成立上開債務協商，然依其
    最大債權銀行即台新銀行所述，上開協商成立之條件係聲請
    人每月償還14,646元（100 期，利率0 ％），此除有上開銀
    行陳報之95年6 月6 日之協議書（其上，併經聲請人簽名）
    附卷可參外，觀諸聲請人自前揭協議成立後，亦果然按月匯
    款數額相近之14 ,500 元予台新銀行，此復有聲請人檢送之
    郵政跨行申請書存卷足佐（以上，分參本院卷第88至89頁、
    第13至21頁），堪信本件台新銀行所述聲請人於95年6 月6
    日與其債權銀行達成之協商內容方與事實相符，是以聲請人
    上開陳述即有誤會，在此說明。而參酌卷附聲請人於於95年
    3 月28日所填載提供予全體無擔保債權銀行斟酌之收入證明
    切結書內容，聲請人當時「每月收入為新臺幣25,000元」（
    本院卷第90頁），可見聲請人於聲請狀所謂「每月收入由原
    先債務協商成立時之一萬餘元」云云，亦與事實不符，難以
    採信。是本院依上事證，審酌聲請人協商時每月收入與協商
    還款金額相較，顯然協商還款之條件當未超出聲請人之償債
    能力甚明。
  (二)雖聲請人指稱因景氣因素致收入大幅降低為現今每月所得僅
    有8 千元，並舉「在職證明」影本為證（本院卷第65頁）。
    然以上開「在職證明」僅以打字書寫聲請人「... 任職鐘點
    人員薪資約新臺幣七千至八千元不等」，此外別無其任職單
    位（商號、公司）之記載，而上開所得情形亦未見諸於卷附
    稅捐單位之資料清單內（參本院卷第22、23頁），是上開「
    工作證明」其真實性，本非無疑。且經本院循其上所載電話
    聯絡結果，上開聲請人所謂之服務處所「早餐店老闆」自稱
    為「何漢偉」之人亦稱「（問：請問甲○○小姐何時到職？
    薪資多少？是否有降薪？若有降薪，何時降薪？）5 月底到
    職，『薪資大約1 萬7 千元到2 萬元』不等。『沒有降薪的
    動作』（因為是以時薪計算）」等情節明確，以上有本院97
    年12月22日電話記錄1 紙在卷（本院卷第112 頁）。益徵聲
    請人引前述「工作證明」之內容而謂彼於任職後曾遭降薪以
    及現今薪資僅餘每月8 千元云云，均非真實，不足採取。茲
    縱引聲請人所述其每月需支出之開銷5,713 元之數額後（本
    院卷第67頁），聲請人每月當至少有1 萬1 千元以上之結餘
    ，參以聲請人自述渠於上開協商成立後已償還25期、共36萬
    餘元之債務，計約占原債務總額之25％（本院卷第5 頁），
    則其所餘債務數額當僅為1 百餘萬元，足見聲請人並非無清
    償能力、亦非無償還意願，是聲請人如能再樽節支出，甚或
    再與債權人商談「個別協商」一致性條款以降低此後每月所
    負擔之還款數額，亦非不可能再繼續履行現今或更易後之協
    商條件。是以聲請人主張其因經濟不景氣，致於協商成立後
    收入驟降為每月僅有8 千元收入致97年8 月起履行有重大困
    難因而毀諾等情，尚無可取。至於上開自稱為「何漢偉」人
    雖於本院另次電話記錄中（即97年12月23日，本院卷第113
    頁）表示伊「昨天所說的薪資為2 個人的總和，因此甲○○
    小姐的薪資應為昨天所說薪資的對半（即8,500 至10,000）
    」云云，然斟酌其此部分陳述內容除與上開「工作證明」所
    載聲請人每月收入等情形已有不同外，甚至細繹伊於該次電
    話對話時所稱聲請人收入僅有「8,500至10,000」而非「17
    ,000 至20,000 」之原因係因誤將所聘僱2 名員工之薪資均
    誤列為聲請人之說法，亦與聲請人於聲請狀所述伊係因遭「
    減薪」致每月收入僅餘8,000 元之陳述復迥然有別，堪信上
    開自稱「何漢偉」之人於97年12月23日所述聲請人薪資僅有
    每月8,500 元至10,000元乙節，係屬事後編造湊合之情詞，
    應無足採。
  (三)再者，揆諸聲請人雖謂其因收入驟降已無力續為履行上開協
    商條件，然其卻在97年1 月28日投保南山人壽保險股份公司
    之「南山人壽快活人生變額年金保險」（即投資型人壽保險
    ），此有上開保險之保險單在卷足佐（本院卷第70頁至第73
    頁），而依上開保險單內容，每月之基本保費即為2,000 元
    ，並非聲請人所謂「第一年保費2,000 元」（本院卷第67頁
    ），則聲請人於投保後之97年8 月間始稱聲請人有不能清償
    債務之事實或有不能清償債務之虞之情形，已難令人信服；
    更何況依本院職權調查結果，聲請人另於97年5 月27日復在
    同上保險公司有投保「個人壽險」（保險金額1,010,000 元
    ）以及「日額型健康醫療」（保險金額3,000 元）等保險契
    約，此有法務部保險犯罪防治通報資訊連結作業存卷足按，
    惟聲請人非但在收受本院命其說明「保險單... 係指含以本
    人及配偶... 之人壽保險單... 」之財產目錄資料後（上開
    裁定，係於97年9 月23日送達於聲請人之代理人，送達證書
    見本院卷第47頁），僅選擇性地提出上開投資型保險單，反
    而對於上開投保時間在後之「個人壽險」等保險資料（乃屬
    本院於判斷是否裁定更生程序所必須參考之佐證）事先既隻
    字未言、事後又未遵期補正，致本院無從稽考其陳述內容及
    陳報資料之真實性，堪認聲請人上述遲未協力陳報之情形，
    自於本條例所強調債務人協力義務之履行有所欠缺；尤有甚
    者，聲請人雖指其於早餐店之收入驟減致無力履行清償債務
    之責任，然其卻得另行投保人壽保險，是此等行徑當更令人
    難以相信聲請人確存有所謂不可歸責於己之事由，致履行協
    商條件顯有重大困難之情事。
四、按更生程序係為保護有更生誠意之債務人而設，債務人如不
    配合法院而為協力行為，即足認其欠缺清理債務之誠意，且
    無聲請更生之真意，自無加以保護之必要（本條例第9 條、
    第46條參照）。又依本條例第151 條第5 項之規定意旨，債
    務清償方案成立後，債務人本應按其條件履行，僅於其後發
    生情事變更，在清償期間收入或收益不如預期，致該方案履
    行困難甚或履行不能，因不可歸責於己，始能依上開法條但
    書之規定聲請更生或清算；此項規定，旨在避免債務人任意
    毀棄已成立之協商，濫用更生或清算之裁判上債務清理程序
    ，蓋以債務清償方案係經當事人行使程序選擇權所為之債務
    清理契約，債務人自應受該成立之協議所拘束。核諸聲請人
    前開陳述，既均難認有不可歸責於己之事由，復未再舉證其
    自前述協商成立迄今，有何新生具體情節（情事變更），可
    認係不可歸責於己之事由，致所需之支出增加，因而有不能
    履行原協商條件或履行顯有重大困難之情事均如前述，故應
    屬聲請更生之要件不備，且又無從補正，依首揭條文之意旨
    ，自應駁回其更生之聲請，爰裁定如主文。
中    華    民    國    97    年    12    月    24    日
                  民事第二庭法  官  蕭胤瑮
上為正本係照原本作成
如不服本裁定，應於裁定送達後10日內，以書狀向本院提出抗告
，並繳納抗告費新臺幣1千元
中    華    民    國    97    年    12    月    24    日
                            書記官  粘建豐


司法院資訊處製作；財團法人民間司法改革基金會備份。
